【裁判字號】    88,竹簡,716
【裁判日期】    890218
【裁判案由】    債務人異議之訴
【裁判全文】
臺灣新竹地方法院民事判決  八十八年度竹簡字第七一六號
    原      告  丙○○
    訴訟代理人  乙○○
    被      告  甲○○
右當事人間債務人異議之訴事件，本院判決如左：
      主      文
原告之訴駁回。
訴訟費用由原告負擔。
    事      實
甲、原告方面：
一、聲明：
（一）求為判決本院八十六年執字第五一一五號拍賣抵押物執行事件，債權人即被告
      所執行之債權就利息超過五年部分之執行程序應予撤銷。
（二）請求判決被告在原告所有坐落新竹市○○段第二一五０號建地面積三六平方公
      尺全部於八十六年五月二十五日所設定之抵押債權關於違約金部分每日日息減
      縮為按年息百分之六計算。
二、陳述：
（一）按執行名義成立後，如有消滅或妨礙債權人請求之事由發生，債務人得於強制
      執行程序終結前，向執行法院對債權人提起異議之訴，強制執行法第十四條第
      一項前段定有明文。
（二）緣訴外人林文於民國七十一年間向被告之父林棟借款新臺幣（下同）六十萬
      元，存續期間為七十一年七月二十六日至七十二年七月二十五日，利息按中央
      銀行放款利率計算，違約金每百元日息八分，並就如附表所示之土地設定同額
      之抵押權有土地登記簿謄本可稽，嗣因林文以該地又向訴外人徐永昌抵押借款
      五十萬元未還，徐永昌乃向本院聲請拍賣抵押物，經本院民事執行處拍賣由原
      告買受，現為原告所有，有土地登記簿謄本可稽。
（三）因該土地拍賣時第一順位抵押權人即被告之抵押權不塗銷，致原告買受時仍有
      被告之抵押權，因原告未清償抵押債務，被告聲請拍賣抵押物，本院以八十六
      年執字第五一一五號強制執行事件拍賣中。
（四）按「利息、紅利、租金．．．之給付請求權因五年間不行使而消滅。」民法第
      一百二十六條定有明文。本件被告之抵押權利息部分已超過五年，依民法第一
      百二十六條規定超過五年部分因未行使而消滅，故被告對於超過五年之請求權
      已罹於時效消滅，故該部分之執行程序應予撤銷。
（五）按「約定之違約金過高者，法得減至相當之數額」民法第二百五十二條定有明
      文。
（六）被告之抵押權有債權違約金，即以每百元日息八分計算，按一般違約金之數額
      相當於利息之數額，原告以每百元每日八角計算，利息高得離譜，請求判決減
      縮至年息百分之六計算。
三、證據：提出土地登記簿謄本、土地謄本及本院民事執行處八十六年執字第五一一
    五號通知為證。
乙、被告方面：
一、聲明：求為判決駁回原告之訴。
二、陳述：
（一）按訴外人林文於七十一年七月二十六日向被告之父林棟借款六十萬元，並由
      林文提供其所有坐落新竹市○○段二一五０、二一五一號建地面積各為０．０
      ０三六公頃及０．０一七０公頃給予辦理設定六十萬元之抵押權，並約定利息
      依照中央銀行核定放款日利率計算，違約金以每百元月息八分計算，清償日期
      為七十二年一月二十五日，詎限期屆至被告並未清償，嗣經本院七十五年執字
      第六八六號強制執行而被告參與分配受償本金四十四萬九千三百七十二元，尚
      結欠本金十五萬零六百二十八元，迄未清償。八十四年間債權人（即第三順位
      抵押權人）徐永昌就訴外人林文所有坐落新竹市○○段二一五０地號土地，向
      本院聲請拍賣（八十四年度執字第一三四六號），因被告（第一順位抵押權人
      ）及第二順位抵押權人未接獲本院參與分配之通知，故於八十五年二、三月間
      由原告標得而拍定，並在八十五年四月二日作成分配表，被告因於拍定後始查
      悉上情具狀參與分配，惟因程序不合而未受分配。
（二）嗣被告為免權益受損，乃於八十六年八月間就前開土地聲請拍賣，經本院以八
      十六年度拍字第四四七號裁定准許，並由本院執行處以八十六年執字第五一一
      五號強制執行事件執行拍賣，原告不服，曾以僅結欠被告六萬餘元而多次向本
      院提起確認債權不存在之訴，經判決敗訴確定。
（三）至原告就本院八十六年執字第五一一五號拍賣抵押物執行事件提起本訴，其理
      由無非以被告請求之利息超過五年之時間不得請求以及違約金部分之請求超過
      每日日息八分應減縮為按年息六分計算等，依法將答辯理由詳陳如下：
１、被告於七十五年間曾向訴外人林文請求清償，經本院執行處以七十五年執字第六
    八六號強制執行參與分配，而於七十五年五月五日獲分配四十四萬九千三百七十
    二元。嗣於八十四年間第三順位抵押權人以八十四年度執字第一三四六號聲請拍
    賣本件系爭房地，被告因於拍定後始知悉並具狀行使抵押權，結果不合規定遭駁
    回，於八十六年九月十日另具狀聲請拍賣抵押物，是被告之利息請求權並未罹於
    時效。
２、至於民法第二百五十二條雖規定違約金過高者，法院得減至相當數額，惟是否相
    當，仍須依一般客觀事實、社會經濟狀況及當事人所受損害情形以為酌定標準，
    有最高法院四十九年台上字第八０七號判例可稽，是本件於訴外人向被告借款時
    約定違約金每百元每日八分計算應為洽當。
三、證據：提出抵押權設定契約書、他項權利證明書、本票、本院執行處強制執行金
    額計算分配表、本院八十六年度拍字第四四七號民事裁定、八十六年度訴字第八
    九一號民事判決、八十七年度訴字第六七三號民事判決。
丙、本院依職權調取本院八十七年度訴字第六七三號確認抵押權不存在事件及七十五
    年度執字第六八六號案卷。。
    理    由
壹、程序方面：按執行名義成立後，如有消滅或妨礙債權人請求之事由發生，債務人
    得於強制執行程序終結前，向執行法院對債權人提起異議之訴。執行名義無確定
    判決同一效力者，於執行名義成立前，如有債權不成立或消滅或妨礙債權人請求
    之事由發生，債務人亦得於強制執行程序終結前提起異議之訴。強制執行法第十
    四條第一項及第二項有明文規定。本件原告主張被告向本院聲請拍賣其所有如附
    表所示之不動產，經本院八十六年度拍字第四四七號裁定准許，並以八十六年執
    字第五一一五號強制執行事件拍賣中，認被告之債權利息部分已罹於消滅時效及
    約定違約金過高，依前揭法律規定，自得以有消滅或妨礙債權人請求之事由發生
    ，於強制執行程序終結前，對被告即債權人提起異議之訴。
貳、實體方面：
一、原告起訴主張案外人林文，於七十一年七月二十六日向被告之父林棟借款六十
    萬元（案外人林棟於七十五年十二月六日去世，本件債權及抵押權由聲請人繼
    承取得），約定清償期為七十二年七月二十五日，利率按中央銀行放款利率計算
    ，違約金每百元日息八分，並就如附表所示之土地設定同額之抵押權，嗣因林文
    以該地又向訴外人徐永昌抵押借款五十萬元未還，徐永昌乃向本院聲請拍賣如附
    表所示之不動產，經本院民事執行處拍賣由原告買受，現為原告所有等語，有原
    告提出土地登記簿謄本、土地謄本及本院民事執行處八十六年執字第五一一五號
    通知附卷可稽，復為原告所不爭執，堪信原告此部分主張為真實。
二、次按利息、紅利、租金、贍養費、退職金及其他一年或不及一年之定期給付債權
    ，其各期給付求權因五年間不行使而消滅。民法第一百二十六條定有明文。又抵
    押權擔保之請求權雖經時效消滅，債權人仍得就其抵押物取償，為民法第一百四
    十五條第一項所明定，惟抵押權人於消滅時效完成後，如長期不實行其抵押權，
    不免將使權利狀態永不確定，有害於抵押人之利益，為維持社會交易秩序，故民
    法第八百八十條規定：「以抵押權擔保之債權，其請求權已因時效而消滅，如抵
    押權人於消滅時效完成後，五年間不實行其抵押權者，其抵押權消滅。」該條所
    稱實行抵押權，於依民法第八百七十三條第一項聲請法院拍賣抵押物之場合，係
    指抵押權人依法院許可拍賣抵押物之裁定，聲請執行法院強制執行拍賣抵押物，
    或於他債權人對於抵押物聲請強制執行時，聲明參與分配而言。與因除斥期間之
    經過而消滅之本旨有違。此有最高法院八十七年度台上字第九六九號判決可參。
    被告主張其曾於七十五年間曾向訴外人林文請求清償，經本院執行處以七十五年
    執字第六八六號強制執行參與分配，而於七十五年五月五日獲分配四十四萬九千
    三百七十二元。嗣於八十四年間第三順位抵押權人徐永昌以八十四年度執字第一
    三四六號聲請拍賣如附表所示之土地，被告因於拍定後始知悉並具狀行使抵押權
    ，另於八十六年九月十日另具狀聲請拍賣抵押物（本院八十六年度拍字第四四七
    號）等情，已據其提出與所述相符之本票、本院執行處強制執行金額計算分配表
    、本院八十六年度拍字第四四七號民事裁定、八十六年度訴字第八九一號民事判
    決、八十七年度訴字第六七三號民事判決等件為憑。本院執行處七十五年執字第
    六八六號案卷雖因保存期限屆滿而銷燬，惟依被告所提由訴外人林文於七十一年
    七月二十六日簽發，面額六十萬元之本票上記載，於七十五年執字第六八六號七
    十五年五月五日受償四十四萬九千三百七十二元等語，並有本院執行處書記官加
    蓋印章，應可認被告之主張為真實。被告於七十五年五月五日受分配後，利息請
    求權時效始進行，期間雖逾五年時效，惟被告於利息請求權罹於五年時效後五年
    內仍得行使抵押權，迨八十四年間第三順位抵押權人徐永昌以八十四年度執字第
    一三四六號聲請拍賣如附表所示之土地，被告亦具狀參與分配，時效進行中斷，
    嗣被告另於八十六年九月十日具狀聲請拍賣抵押物，並經本院執行處以八十六年
    執字第五一一五號執行拍賣如附表所示之抵押物，是被告仍得就其利息請求權行
    使抵押權，其拍賣抵押物之執行名義並無消滅或妨礙請求之事由發生，原告此部
    分主張為無理由，應予駁回。
三、按其約定之違約金過高者，得由法院依職權予以酌減。契約當事人約定之違約金
    是否過高，應依一般客觀之事實、社會經濟狀況、當事人實際上所受損害及債務
    人如能如期履行債務時，債權人可享受之一切利益為衡量標準。而債務已為一部
    履行者，法院亦得比照債權人所受利益，減少其數額。是當事人所受之一切消極
    損害（即可享受之預期利益）及積極損害，均應加以審酌。此有最高法院八十四
    年度台上字第九七八號判決可資參照。訴外人林文，於七十一年七月二十六日向
    被告之父林棟借款六十萬元時雖約定，利率按中央銀行放款利率計算，違約金
    每百元日息八分。核其借款利息低於一般民間借貸利息，違約金部分雖達每日每
    百元利息八分，惟被告或其被繼承人於強制執行中受償部分之違約金已不得核減
    （最高法院五十六年台上字第一九七號參照），而未受償部分，因被告之本金債
    權已受延欠十餘年，而我國社會經濟，在此十餘年間蓬勃發展，資金流通迅速，
    被告所受損害非輕，且原告或債務人林文如能如期履行債權，被告尚可另作投資
    ，或將本金另借他人收取利息後再孳生息（民法第二百零七條雖禁止複利計息，
    但逾一年未償還時亦得約定複利，本件為違約金並不受民法第二百零七條規範限
    制，且債務人遲延償還本金超過十年應以複利計算被告可能利得），準此，本件
    違約金之約定尚難謂過高，原告為訴之聲明第二項之請求，即非適當，亦不應准
    許。
四、本件事證已臻明確，兩造其餘攻擊防禦方法，於判決結果不生影響，爰不一一論
    述，併此敘明。
五、結論：本件原告之訴為有理由，依民事訴訟法第七十八條，判決如主文。
中      華      民      國    八十九    年    二      月      十八      日
                                  臺灣新竹地方法院民事第二庭
~B法      官  張松鈞
右為正本係照原本作成。
如對本判決上訴，須於判決送達後廿日內向本院提出上訴狀。
~B法院書記官  李桂珠
中      華      民      國    八十九    年    二      月      十八      日
~F0
~T40
┌─────────────────────────────────────────────────────────────┐
│附表：                                                                                        八十八年度竹簡字第七一六號  │
├─┬───────────────────────────┬─┬────────────┬─────────┬──────┤
│編│        土          地          坐          落        │地│    面            積    │                  │            │
│  ├───┬────┬────┬────┬────────┤  ├──┬──┬──────┤  權  利  範  圍  │備        考│
│號│縣  市│鄉鎮市區○   段   ○ ○  段 │  地        號  │目│公頃│公畝│  平方公尺  │                  │            │
├─┼───┼────┼────┼────┼────────┼─┼──┼──┼──────┼─────────┼──────┤
│１│新竹市│        │竹蓮    │        │二一五０        │建│００│００│三六        │全部              │            │
└─┴───┴────┴────┴────┴────────┴─┴──┴──┴──────┴─────────┴──────┘


司法院資訊處製作；財團法人民間司法改革基金會備份。
